臺灣彰化地方法院民事判決　　　　　　　　94年度親字第18號
原　　　告　甲○○
被　　　告　乙○○
被　　　告　丙○
上列當事人間請求確認親子關係存在等事件，本院於中華民國94
年9月7日言詞辯論終結，判決如下：
    主      文
確認原告與被告乙○○間之親子關係不存在。
確認原告與被告丙○間之親子關係存在。
訴訟費用由被告等負擔。
    事實及理由
一、原告主張：
  (一)緣被告丙○與其先夫賴秋波於婚姻存續間，先後生育賴寶珠
    （民國41年生）、賴寶連（民國44年生）、賴寶春（民國49
    年生）等三名女兒，復於民國○○年 ○月○○日生育原告，原告
    之生父賴秋波在當時農業社會深具重男輕女之觀念，因未能
    如願生下男子，頗為失望，乃遲遲未向戶政單位申報戶口。
  (二)當時，同住同一居所之原告生父賴秋波之胞兄賴秋金（已歿
    ）已生育二男一女，乃徵得被告丙○與其先夫賴秋波之同意
    ，向戶政單位申報戶口，將原告登記為被告乙○○及其先夫
    賴秋金之婚生子女。
  (三)上揭事實，於原告長大成人之際，業獲被告丙○與其先夫賴
    秋波及被告乙○○與其先夫賴秋金等人同一敘述，甚至被告
    乙○○之全體家屬與被告丙○之全體家屬均得知同一敘述。
  (四)另被告丙○之先夫賴秋波曾於生前邀同原告前往醫事機構彰
    化基督教醫院做 DNA血緣關係之比對，其結果亦確認兩人存
    在直系血緣關係。為此，依民事訴訟法第 247條之規定提起
    本件確認之訴。並聲明：請求判決如主文第1、2項所示。
二、被告乙○○、丙○陳述：原告確實是被告丙○所生，當年是
    被告乙○○之先生賴秋金將原告分過來養，因被告乙○○所
    生子女較少，原告之報戶口情事，亦是由被告乙○○之先生
    賴秋金辦理，對於原告之主張均無意見，亦均同意原告之請
    求。並聲明：請求為適法之判決。
三、得心證之理由：本件爭點係為原告是否為被告丙○自訴外人
    賴秋波受胎所生？
  (一)按父母子女關係是否存在，不惟影響雙方之身分，且有關於
    雙方因該身分而產生之法律關係亦將隨之而變動。次按司法
    院大法官會議解釋第 587號解釋謂：「子女獲知其血統來統
    ，確定其真實父子身分關係，攸關子女之人格權，應受憲法
    保障。民法第1063條規定：『妻之受胎，係在婚姻關係存續
    中者，推定其所生子女為婚生子女。前項推定，如夫妻之一
    方能證明妻非自夫受胎者，得提起否認之訴。但應於知悉子
    女出生之日起，一年內為之。』係為兼顧身分安定及子女利
    益而設，為其得提起否認之訴者僅限於夫妻之一方，子女本
    身則無獨立提起否認之訴之資格，且未顧及子女得獨立提起
    該否認之訴時應有之合理期間及起算日，是上開規定使子女
    之訴訟權受到不當限制，而不足以維護其人格權益，在此範
    圍內與憲法保障人格權及訴訟權之意旨不符。最高法院二十
    三年上字第三四七三號及同院七十五年台上字第二０七一號
    判例與此意旨不符之部分，應不再援用。有關機關並應適時
    就得提起否認生父之訴之主體、起訴除斥期間之長短及其起
    算日等相關規定檢討改進，以符前開憲法意旨。」解釋理由
    書並謂：「真實身分關係之確定，直接涉及子女本身之人格
    及利益，如夫妻皆不願或不能提起否認之訴，或遲誤提起該
    訴訟之期間時，將無從確定子女之真實血統關係，致難以維
    護其人格權益。是為貫徹前開憲法意旨，應肯認確定真實血
    統關係，乃子女固有之權利。」。
  (二)經查：本件原告主張其實為被告丙○自訴外人賴秋波受胎所
    生，惟於戶籍上登記為被告乙○○及其配偶賴秋金之婚生子
    女，因而主張其與被告乙○○並無血緣關係，以訴訟主體之
    資格，向本院提起否認婚生子女之訴及確認生母之訴，依目
    前法律對子女本身並無獨立提起上開訴訟之資格，然依司法
    院大法官會議解釋第五八七號解釋意旨認為，上開法律之規
    定，使得該子女之訴訟權受到不當限制，對人格權益之維護
    欠週，在此範圍內與憲法保障人格權及訴訟權之意旨不符，
    本院認為在上開範圍內，類推適用民法第1063條之否認子女
    之訴，容許該子女提起確認親子或生父母之關係之訴、否認
    親子或生父母之關係之訴，不僅符合保障該子女憲法上保障
    之人格權及訴訟權，亦符合上開解釋意旨，從而使原告於私
    法上不明確之身分關係，藉由確認判決得以除去。因此，本
    院認為原告為本件之請求，應予容許，且認原告有即受確認
    判決之法律上利益，合先說明。
  (三)原告主張被告丙○與其配偶即訴外人賴秋波（註：已於民國
    94年3月28日死亡）在婚姻關係存續中，先後生育賴寶珠（
    民國41年生）、賴寶連（民國44年生）、賴寶春（民國49年
    生）等三名女兒，嗣於民國○○年 ○月○○日生下原告，原告之
    生父賴秋波在當時農業社會深具重男輕女之觀念，因未能如
    願生下男子，頗為失望，乃遲遲未向戶政單位申報戶口；其
    時，同住同一居所之原告生父賴秋波之胞兄賴秋金（已歿）
    已生育二男一女，乃徵得被告丙○與訴外人賴秋波之同意，
    向戶政單位申報戶口，而將原告戶籍登記為被告乙○○及其
    配偶即訴外人賴秋金之婚生子女等事實，業據提出身分證影
    本及戶籍謄本在卷為憑，並經證人賴錫卿到庭證述屬實，且
    被告乙○○、丙○對原告之主張均不否認，又根據彰化基督
    教醫院就原告與訴外人賴秋波進行血緣關係鑑定之結果，係
    認：『依遺傳標計檢驗結果，不能排除賴秋波與甲○○之親
    子關係，其親子關係指數（CPI)為188.0000000000，親子關
    係概率（PP）為99.0000000000 。』，此有原告所提彰化基
    督教醫院中華民國93年 8月23日、案件編號：第00000000號
    親子鑑定報告一件附卷足稽，且為被告乙○○、丙○所不爭
    執，堪認原告之主張均屬真正，而原告之戶籍登記上既登記
    其為被告乙○○及其配偶賴秋金之婚生子女，為除去原告於
    私法上此不明確之身分關係，使維護原告之人格權益，原告
    請求確認其與被告乙○○間之親子關係不存在（即否認其為
    被告乙○○之婚生子女），及請求確認其與被告丙○間之親
    子關係存在（即確認被告丙○為其生母），均為有理由，均
    應予准許。
四、訴訟費用負擔之依據：民事訴訟法第78條、第85條第 1項前
    段。
中　　華　　民　　國　　94　　年　　9 　　月　　16　　日
                        家事法庭法  官　邱月嬌
以上正本係照原本作成。
如對本判決上訴須於判決送達後20日內向本院提出上訴狀。
中　　華　　民　　國　　94　　年　　9 　　月　　19　　日
                            　　書記官　陳昌哲
